【裁判字號】    90,台上,5233
【裁判日期】    900823
【裁判案由】    偽造文書
【裁判全文】
最高法院刑事判決                                九十年度台上字第五二三三號
    上  訴  人  甲○○
右上訴人因偽造文書案件，不服台灣高等法院中華民國八十八年六月九日第二審判決
（八十八年度上訴字第一五八一號，起訴案號：台灣台北地方法院檢察署八十七年度
偵字第九○五○號），提起上訴，本院判決如左：
    主  文
原判決撤銷，發回台灣高等法院。
    理  由
本件原判決認定上訴人甲○○前因違反銀行法，經判處有期徒刑一年六月確定，拒不
到案執行，經檢察官發布通緝，於通緝中之民國八十三年二月底，在台北市拾獲童基
成所遺失之國民身分證，明知該身分證係他人之遺失物，竟意圖為自己不法之所有，
將之侵占入己。旋於同月底，為掩飾其身分，在台北市○○街一一○號二樓租屋處，
將該身分證上原有之照片撕下，換貼自己之照片予以變造，再予影印備用，以避免被
緝捕，足以生損害於童基成及戶政機關對身分管理之正確性。嗣又基於行使偽造私文
書之概括犯意，先於八十三年三月間，在台北市利用不知情之刻印員，偽刻「童基成
」之印章乙枚，並於同年四月八日持前揭變造之身分證、偽刻之印章，至台北市○○
○路○段一二六號台灣省合作金庫民生支庫，假冒童基成名義，在開戶申請書、支票
存款往來約定書及印鑑卡上，偽簽童基成之姓名，蓋用偽刻之印章，用以偽造童基成
之私文書連同變造之身分證持以行使，辦理開戶手續，設立活期儲蓄存款帳戶（帳號
第二三九一○四號）及支票存款帳戶（帳號○四八一二一號），足以生損害於台灣省
合作金庫及童基成。其後仍基於行使偽造私文書、詐欺取財之概括犯意，先後於八十
三年四月二十八日、六月二十九日，持前揭變造之身分證，至中國信託商業銀行及慶
豐商業銀行，假冒童基成之名義，分別在二家銀行之信用卡申請書上偽造童基成之簽
名以偽造私文書並持以行使，辦理申領信用卡，而由中國信託商業銀行於八十三年四
月十五日核發信用卡三枚（聯合信用卡、VISA卡、MASTER卡各一枚）；慶豐商業銀行
亦於八十三年七月十六日核發信用卡二枚（VISA卡、MASTER卡各一枚），足以生損害
於中國信託商業銀行、慶豐商業銀行及童基成。上訴人領得上開信用卡後，即基於概
括之犯意，意圖為自己不法之所有，自八十三年四月二十四日起至同年十月二十四日
止，連續假冒童基成名義刷卡消費，在簽帳單上偽造「童基成」之簽名，詐取財物；
並持慶豐商業銀行之MASTER卡，冒用童基成名義在預借現金帳單上偽造「童基成」之
簽名，預借二筆現金。中國信託商業銀行部分，計詐取刷卡金額新台幣（下同）八萬
零八百八十元之財物；慶豐商業銀行部分，計詐取刷卡金額四萬八千三百零七元之財
物，足以生損害於中國信託商業銀行、慶豐商業銀行、各特約商店及童基成等情。因
而維持第一審論處上訴人連續行使偽造私文書，足以生損害於他人罪刑之判決，駁回
上訴人在第二審之上訴，固非無見。
惟查：(一)原判決事實已明白認定，上訴人於八十三年四月八日至台灣省合作金庫民生
支庫，假冒童基成名義，在支票存款往來約定書及支票存款印鑑卡上，偽簽童基成之
姓名並蓋用偽刻童基成名義之印章辦理開戶手續，設立○四八一二一帳號支票存款帳
戶。理由並說明，上開事實有台灣省合作金庫民生支庫八十六年一月十三日（八六）
合金民生支字第○一八○號函所檢附之支票存款往來約定書、支票存款印鑑卡影本等
附卷可稽。然上訴人假冒童基成名義設立支票存款帳戶後，有無偽造童基成名義之支
票使用（即偽造有價證券），而為起訴效力所及，原審未向開戶之行庫查明，即遽行
判決，自有疏漏（按該帳戶已於八十三年十二月二日列為拒絕往來戶，見第一審卷第
三十六頁，上訴人偽造之支票顯然已經退票）。(二)依起訴書記載之事實，上訴人之行
為除觸犯偽造文書罪、詐欺取財罪外，亦觸犯詐欺得利罪，並依牽連犯裁判上一罪關
係起訴。乃原判決僅就偽造文書、詐欺取財部分加以裁判；關於詐欺得利部分是否成
立犯罪，未予調查審認，理由亦未說明，自有已受請求之事項未予判決之違法。(三)刑
法第三百三十七條之侵占遺失物罪，其法定本刑為專科罰金，依同法第八十條第一項
第五款規定，其追訴權時效為一年。而侵占遺失物罪為即成犯，於侵占時犯罪即告完
成，原判決既認定上訴人於八十三年二月底，侵占童基成所遺失之身分證，則其追訴
權時效至八十四年二月底已經屆滿（檢察官至八十四年八月二日始發布通緝，不發生
加計四分之一問題），嗣本案於八十七年十一月三日提起公訴，至八十七年十二月二
十一日繫屬於第一審法院時，時效已完成，乃原審就侵占遺失物部分仍為有罪之判決
，自有適用法則不當之違法。(四)原判決係認定，上訴人先後於八十三年四月二十八日
、六月二十九日，至中國信託商業銀行及慶豐商業銀行，假冒童基成之名義申領信用
卡使用；但其後卻又謂，上訴人自八十三年四月二十四日起即持上開冒領之信用卡，
至各特約商店假冒童基成名義刷卡消費偽造文書、詐取財物。其時間順序，亦顯然自
相矛盾。原判決既有違誤，應認有撤銷發回更審之原因。另台灣台北地方法院檢察署
函送併辦部分（八十八年度偵字第一七三三五號及其附件），與本案有無裁判上一罪
關係，案經發回，併予斟酌。
據上論結，應依刑事訴訟法第三百九十七條、第四百零一條，判決如主文。
中      華      民      國     九十     年      八      月    二十三    日
                              最高法院刑事第十二庭
                                  審判長法官  呂  潮  澤
                                        法官  陳  世  雄
                                        法官  孫  增  同
                                        法官  林  開  任
                                        法官  蕭  權  閔
      右正本證明與原本無異
                                              書  記  官
中      華      民      國     九十     年      八      月    二十八    日


司法院資訊處製作；財團法人民間司法改革基金會備份。
